【裁判字號】    89,易,409
【裁判日期】    890605
【裁判案由】    偽造文書
【裁判全文】
臺灣臺中地方法院刑事判決                          八十九年度易字第四０九號
    公  訴  人  臺灣臺中地方法院檢察署檢察官
    被      告  己○○
                乙○○
    右  一  人  李春生
    選任辯護人
右列被告等因侵占等案件，經檢察官提起公訴（八十七年度偵字第二六九五五號），
本院判決如左：
    主  文
己○○共同明知為不實之事項，而使公務員登載於職務上所掌之公文書，足以生損害
於公眾及他人，處有期徒刑參月，如易科罰金，以參佰元折算壹日，緩刑貳年。
乙○○無罪。
    事  實
一、己○○之母庚○○與丙○○○（庚○○、丙○○○另案被訴，現於本院八十九年
    度易字第一一八九號案審理中）、丑○、癸○○、壬○○、子○○、辛○○、甲○○、寅○○、楊朝蒼、蔡榮山等人於民國（下同）六十八年間合夥出資購買臺
    中縣沙鹿鎮○○○段埔子小段九八五－九等地號土地約十公頃，並合意將上開土
    地分別以丑○、己○○及丙○○○之夫戊○○等三人之名義登記為所有權人，而
    其中同小段九七七號、九七七－六一號二筆土地即以己○○之名義登記為所有權
    人。詎丙○○○、庚○○與己○○均明知並無實際買賣己○○名下之上開二筆土
    地之事實，竟基於共同犯意之聯絡，由丙○○○以其不知情之子乙○○為名義上
    承買人，並委託不知情之丁○○、林秋美，於八十七年七月三日，持填載買賣原
    因發生日期八十七年五月二十日、買賣價款總金額新台幣一千一百五十八萬零八
    百元，並於俟登記完畢後一次付清等不實內容之土地登記申請書、買賣所有權移
    轉契約書等，向臺中縣清水地政事務所，辦理上開二筆土地之所有權移轉登記，
    致使該地政事務所不知情之公務承辦人員，於八十七年七月六日，將此不實之買
    賣，登載於職務上所掌之上開二筆土地登記簿上，足以生損害於臺中縣清水地政
    事務所對上開二筆土地管理之正確性及丑○、癸○○、壬○○、子○○、辛○○
    、甲○○、寅○○等合夥人之權益。
二、案經丑○、癸○○、壬○○、子○○、辛○○、甲○○、寅○○訴請臺灣臺中地
    方法院檢察署檢察官偵查起訴。
    理  由
壹、被告己○○部分：
  一、訊之被告己○○矢口否認有何右揭犯行，辯稱：上開二筆土地過戶事宜均由伊
      母庚○○處理，伊不知詳情云云，惟查：右揭事實，業據告訴人丑○、癸○○
      、壬○○等人指訴明確，並提出合夥契約書及上開二筆土地登記謄本等附卷可
      稽，亦有臺中縣清水地政事務所八十七年十二月十七日清地一字第一六一六
      五號函附之上開二筆土地登記申請書、買賣所有權移轉契約書等在卷可憑，而
      證人即受任辦理上開移轉登記之代書丁○○及其妻林秋美亦證稱：本件過戶係
      丙○○○、庚○○委託辦理，因上開二筆土地名義上之所有權人係己○○，伊
      有告知渠二人需己○○出面表示同意始可辦理，嗣己○○出面表示上開二筆土
      地要過戶予丙○○○指定之人，且其有於辦理過戶時在場，而以買賣為原因及
      其價款交付方法均係庚○○、丙○○○雙方約定等語（見偵查卷第六一頁背面
      、第六二頁及本院八十九年三月十六日、同年五月二十三日審判筆錄），另同
      案被告丙○○○、庚○○亦均供承並未實際支付上開買賣價金，則上開買賣所
      有權移轉契約書、土地登記申請書之填載內容即有不實，被告己○○既於辦理
      過戶時在場，且提供相關身分證件、印章等憑以辦理，並知上開移轉登記之原
      因，並非實際買賣，竟仍與其母庚○○及丙○○○委託不知情之丁○○、林秋
      美，填製不實之上開買賣所有權移轉契約書、土地登記申請書等，持向臺中縣
      清水地政事務所辦理，致使該地政事務所不知情之公務員登載於職務上所掌之
      土地登記謄本上，自足以生損害於該地政事務所對於上開土地管理之正確性及
      合夥人丑○、癸○○、壬○○等人之權益，是被告己○○上開所辯，應係事後
      卸責之詞，不足採信，其共犯右揭犯行，事證明確，洵堪認定。
  二、核被告己○○所為，係犯刑法第二百十四條之使公務員登載不實罪；被告己○○與庚○○、丙○○○就右揭犯行，有犯意之聯絡及行為之分擔，均為共同正
      犯。渠等利用不知情之丁○○、林秋美等為右揭犯行，為間接正犯。爰審酌被
      告己○○之品行、犯罪之動機、目的、手段、所生之危害及犯罪後之態度等一
      切情狀，量處如主文所示之刑，並諭知易科罰金之折算標準。而查被告己○○
      前此未曾受有期徒刑以上刑之宣告，有臺灣高等法院被告全國前案紀錄表及臺
      灣臺中地方法院檢察署刑案資料查註紀錄表附卷可稽，茲念其因受其母庚○○
      之告知，始共同參與本件不實買賣之過戶，致罹刑章，經此偵審教訓，應知所
      警惕，信無再犯之虞，本院認對其所宣告之刑以暫不執行為適當，爰併諭知緩
      刑二年，以勵自新。
  三、公訴意旨另以被告己○○復與庚○○、丙○○○共同意圖為自己不法之所有，
      以上開虛偽買賣為方法，達到侵占上開二筆土地之目的，而認被告己○○亦涉
      犯刑法第三百三十六條第二項之業務上侵占罪嫌等語。惟按犯罪事實應依證據
      認定之，無證據不得推定其犯罪事實，刑事訴訟法第一百五十四條定有明文。
      如前所述，上開二筆土地之過戶事宜，係丙○○○、庚○○商議後，委託丁○○代書辦理，而被告己○○因係上開二筆土地之名義上所有權人，渠等始通知
      己○○出面，是被告己○○顯非主動欲辦理本件過戶者；又被告己○○雖知上
      開買賣為不實，惟因其僅係名義上所有權人，庚○○又係其母，其依庚○○之
      指示配合辦理過戶，尚符常情，非必知悉庚○○與丙○○○過戶上開二筆土地
      之目的；另觀同案被告庚○○於偵查中供稱：伊因發生財務困難，伊擔心登記
      於己○○名下之上開二筆土地受牽連，乃與丙○○○商議，決定將上開二筆土
      地過戶予丙○○○之子乙○○名下，而己○○都依伊所言，渠對此並無概念，
      亦不管此事等語（見偵查卷第六五頁背面、第六六頁筆錄），同案被告丙○○○於偵查中供稱：上開土地係立人建設公司的財產，告訴人等係立人建設公司
      股東，因己○○有財務危機，伊為保護公司之財產，才斷然決定將上開土地改
      登記在乙○○名下，伊並無私心，告訴人等要上開土地，隨時可以處理，伊沒
      有意見，況上開土地改登記為乙○○名下後，並未持往抵押借款等語（見偵查
      卷第六六頁背面、第六七頁筆錄），固與丙○○○嗣於本院八十九年三月十六
      日審理時所稱因庚○○積欠其債務，乃以上開土地過戶抵債等語，及與庚○○
      於本院八十九年五月二十三日審理時所稱丙○○○因認立人建設公司股東於八
      十七年四月二十二日開會時，已協議將上開二筆土地分歸其所有，乃找代書辦
      理過戶等語不符，惟亦足以證明係由庚○○與丙○○○決定上開二筆土地之過
      戶，至於過戶之真正目的究係如何，應僅庚○○與丙○○○知悉，並無證據證
      明被告己○○亦確知其目的。綜上所述，尚乏積極證據證明被告己○○有何共
      同為自己不法所有之侵占意圖，原應就此為無罪之諭知，惟因公訴人認此與右
      揭已起訴成罪之使公務員登載不實之犯行間，有方法結果牽連犯之裁判上一罪
      關係，爰不另為無罪之諭知。
貳、被告乙○○部分：
    一、公訴意旨以被告乙○○係與己○○、庚○○、丙○○○共同意圖為自己不法
        之所有，以上開虛偽買賣為方法，達到侵占上開二筆土地之目的，而認被告
        乙○○亦涉犯刑法第二百十四條之使公務員登載不實罪、第三百三十六條第
        二項之業務上侵占罪嫌等語。
    二、訊之被告乙○○堅決否認有何犯行，辯稱：伊母丙○○○稱立人建設公司之
        土地要解決，要過戶至伊名下，伊因相信母親所言，並未進一步瞭解詳情，
        對於產權移轉登記之事，並未參與等語。經查：亦如前述，同案被告庚○○
        、丙○○○係主導上開二筆土地過戶之人，被告乙○○雖係上開二筆土地之
        名義上承買人，惟據證人丁○○、林秋美證稱：乙○○於本件買賣過戶過程
        中均未出面，乙○○之身分證件係由丙○○○提出等語（見偵查卷第六一頁
        背面及本院八十九年三月十六日、同年五月二十三日審判筆錄），被告己○○亦稱未見被告乙○○出面辦理過戶等語，是被告乙○○顯未親自參與本件
        過戶；且因被告乙○○係丙○○○之子，丙○○○單純借用被告乙○○名義
        登記為所有權人，而未明確告知究係以何原因辦理過戶，非無可能，此觀丙○○○於本院八十九年三月十六日審理時供稱：伊僅簡單告訴乙○○要過戶
        土地給他，而其證件都放在家裡，伊持其證件交付代書等語亦明；復按土地
        之過戶，有因買賣、贈與、繼承、拍賣、分割或交換等原因，被告乙○○既
        無實際參與本件過戶，縱知有土地要過戶至其名下，亦非必知悉過戶之原因
        ，是被告乙○○上開所辯，尚堪採信；此外，復查無其他積極證據足資證明
        被告乙○○有公訴人所指使公務員登載不實及業務上侵占之犯意，自屬不能
        證明被告乙○○犯罪，爰諭知其無罪之判決。
據上論斷，應依刑事訴訟法第二百九十九條第一項前段、第三百零一條第一項，刑法
第二十八條、第二百十四條、第四十一條、第七十四條第一款，罰金罰鍰提高標準條
例第一條前段、第二條判決如主文。
本案經檢察官陳順昌到庭執行職務。
中    華    民    國      八十九      年      六      月      五        日
          臺灣臺中地方法院刑事第一庭
                                      法  官  王  國  棟
右正本證明與原本無異
如不服本判決，應於收受送達後十日內向本院提出上訴狀（須附繕本），上訴於
臺灣高等法院臺中分院
                                      書記官
中    華    民    國      八十九      年      六      月      五        日
附錄本案論罪科刑法條全文
刑法第二百十四條：
明知為不實之事項，而使公務員登載於職務上所掌之公文書，足以生損害於公眾或他
人者，處三年以下有期徒刑、拘役或五百元以下罰金。


司法院資訊處製作；財團法人民間司法改革基金會備份。
